臺灣高等法院高雄分院民事判決
                                      110年度上國字第4號
上  訴  人  王松林  
訴訟代理人  陳依伶律師（法扶律師）
被上訴人    高雄市立凱旋醫院

法定代理人  周煌智  
訴訟代理人  謝國允律師
複代理人    李玠樺律師
上列當事人間請求國家賠償事件，上訴人對於中華民國110年3月
5日臺灣高雄地方法院109年度國字第7號第一審判決提起上訴，
本院於111年5月4日言詞辯論終結，判決如下：
    主      文
上訴駁回。
第二審訴訟費用由上訴人負擔。
    事實及理由
一、上訴人主張：上訴人之子王為騰因罹患思覺失調症，入被上
    訴人之8 樓病房住院治療。嗣於民國108 年4 月11日上午9 
    時18分許，上訴人接獲電話通知，稱王為騰自8 樓曬衣間陽
    台（下稱系爭陽台）脫逃而摔落至4 樓，經送往民生醫院急
    救，仍於同日上午11時許不治死亡（下稱系爭事故）。被上
    訴人並於翌日告知上訴人，王為騰係先爬上8樓窗台，再攀
    上木頭柵欄後，躍上上方橫樑，隨後由橫樑上方墜樓身亡（
    以下分別稱系爭窗台、柵欄、橫樑）。惟王為騰曾試圖逃跑
    ，系爭窗台高度只有100公分，不足以防止病患攀爬，系爭
    窗台與系爭柵欄高度差及空間，可以輕易使病患透過系爭窗
    台輕易爬上系爭柵欄。系爭柵欄與系爭橫樑間間之空間及高
    度差並沒有做任何防護措施，使得病患可以輕易躍上系爭橫
    樑，系爭陽台之設置不符合衛生福利部（下稱衛福部）108
    年公告修正之精神科醫院評鑑基準（下稱系爭評鑑基準）第
    2.4.3及2.4.4條文規定，設置顯有欠缺。又王為騰既因罹患
    思覺失調症入住院治療，且墜樓前曾出現四處觀望之異常舉
    動，被上訴人配置之醫護人員與病患比例，應依身心障礙福
    利機構設施及人員配置標準（下稱系爭配置標準）第12之1
    條第1項規定，以1比3之比例配置，惟被上訴人並未如此配
    置，被上訴人管理顯有欠缺。上訴人自得依國家賠償法第3 
    條第1 項、第5 條規定，請求被上訴人賠償上訴人因系爭事
    故而支出王為騰之醫療費用新台幣（下同）399 元、喪葬費
    用112,350 元，及扶養費用損失1,261,427元，並請求精神
    慰撫金1,625,824 元，合計300萬元等語。求為判命：㈠被上
    訴人應給付上訴人300 萬元，及自起訴狀繕本送達翌日起至
    清償日止，按週年利率5% 計算之利息。㈡願供擔保准予宣告
    假執行。
二、被上訴人則以：系爭陽台之設置不僅符合通常應有之狀態及
    功能，並有符合規定之安全措施，已足以防止使用之人員發
    生意外。況系爭陽台分別經高雄市政府消防局、工務局審查
    通過，衛福部107年度評鑑時亦未指示有何應予改善之情形
    ，系爭陽台設置並無欠缺。又系爭事故發生時，在場護理長
    見王為騰走向窗台，立即大聲叫喊，王為騰不僅未回應，更
    迅速爬上系爭窗台，踏上系爭柵欄，再往上攀爬至距系爭8
    樓陽台地面4.5公尺之系爭橫樑，在場另一護理人員立即尋
    求支援，護理長則在現場制止安撫王為騰情緒及行為，告知
    危險性，惟王為騰最後仍往下跳樓自殺，被上訴人管理亦無
    欠缺。王為騰以客觀上無法預見且違反系爭陽台使用目的而
    墜樓身亡，該死亡結果顯非因任何人或任何設施之所致，二
    者欠缺相當因果關係，被上訴人自無庸負賠償責任等語為辯
    。
三、原審為上訴人敗訴之判決。上訴人不服，提起上訴。上訴聲
    明：㈠原判決關於駁回上訴人後開第㈡、㈢部分廢棄。㈡被上訴
    人應給付上訴人240萬元，及自起訴狀繕本送達翌日起至清
    償日止，按週年利率5%計算之利息。㈢願供擔保准予宣告假
    執行（上訴人其餘駁回部分未據上訴人聲明不服，已告確定
    ）。被上訴人答辯聲明：如主文所示。
四、兩造不爭執事項：
  ㈠王為騰係上訴人之子，因罹患思覺失調症而於108年3月26日
    入被上訴人位於高雄市○○區○○○路000號之8樓8A11室病房住
    院治療。於108年4月11日上午9時許，王為騰與其他病人一
    同在系爭陽台曬衣服時，王為騰爬上如原審卷第159頁照片8
    所示之系爭窗台，並跨上系爭柵欄後，躍上上方系爭橫樑，
    再沿系爭橫樑向右直行至原審審國卷第31頁下方照片紅色箭
    頭處，摔落至4樓，雖經送往民生醫院急救，仍於同日11時
    許不治死亡。
　㈡系爭窗台離地面高度為100公分，系爭柵欄離地面高度為203.
    1公分，系爭柵欄最高處至橫樑最高處距離190.9公分。
  ㈢事故發生當時，系爭陽台有護理人員一名，護理長一人在場
    ，病患合計約10名。
  ㈣被上訴人係國家賠償法第3條第1項公有公共設施。
  ㈤上訴人因系爭事故支出醫療費用399元及喪葬費用112,350元
    。
  ㈥上訴人於108年9月18日向被上訴人提出書面請求國家賠償，
    經被上訴人於108年12月10日以108年度賠議字第1087216730
    0號高雄市凱旋醫院拒絕賠償理由書拒絕賠償。
五、本件爭點：上訴人主張被上訴人設置及管理有欠缺，依照國
    家賠償法第3條第1項請求被上訴人賠償240萬元本息，有無
    理由？
六、經查：
　㈠本件王為騰係上訴人之子，因罹患思覺失調症而於108年3月2
    6日入被上訴人位於高雄市○○區○○○路000號之8樓8A11室病房
    住院治療。於108年4月11日上午9時許，王為騰與其他病人
    一同在系爭陽台曬衣服時，王為騰爬上如原審卷第159頁照
    片8所示之系爭窗台，並跨上系爭柵欄後，躍上上方系爭橫
    樑，再沿系爭橫樑向右直行至原審審國卷第31頁下方照片紅
    色箭頭處，墜落至4樓，雖經送往民生醫院急救，仍於同日1
    1時許不治死亡。又系爭窗台離地面高度為100公分，系爭柵
    欄離地面高度為203.1公分，系爭柵欄最高處至橫樑最高處
    距離190.9公分。事故發生當時，系爭陽台有護理人員一名
    ，護理長一人在場，病患合計約10名等節，為兩造所不爭執
    （見本院卷第194頁至第195頁），並有戶籍謄本、臺灣高雄
    地方檢察署相驗屍體證明書、系爭陽台照片、原審堪驗筆錄
    在卷可稽（見原審審國卷第25頁至第31頁、原審卷第145頁
    至第151頁、第159頁至第165頁），自堪信為真實。
　㈡按公共設施因設置或管理有欠缺，致人民生命、身體、人身
    自由或財產受損害者，國家應負損害賠償責任，國家賠償法
    第3條第1項定有明文。而所謂公共設施之設置有欠缺，係指
    公共設施建造之初，即存有瑕疵而言；管理有欠缺，係指公
    共設施建造後未妥善保管或因其他情事發生瑕疵，而於瑕疵
    發生後怠於適時修護而言（最高法院102年度台上字第1494
    號民事裁判意旨參照）。本件上訴人主張系爭陽台之設置不
    符合系爭評鑑基準第2.4.3及2.4.4條文規定，設置顯有欠缺
    云云，為被上訴人所否認，上訴人自應舉證以實其說。對此
    ，上訴人雖主張臺灣南部地區男性平均身高168.8公分，手
    臂向上伸直可達210.373公分，而王為騰身高177公分，透過
    引體向上，可輕易由系爭柵欄躍上系爭橫樑，足認系爭陽台
    設置有欠缺云云。惟查，系爭系爭評鑑基準第2.4.3條規定
    ：「精神科慢性病房照護業務應提供以病人為中心之治療模
    式」、第2.4.4條規定：「精神科日間照護業務應提供以病
    人為中心之治療模式」，其目的係為確保病人安全及權益（
    利），其中符合項目包括慢性病房、日間照護環境有注重病
    人安全相關措施（如防自殺、防跌等），而有關建築物之設
    計、構造與設備規定，應符合建築法及其有關法規定規定，
    由地方政府進行查核等節，固有衛福部110年12月16日衛部
    心字第1100037064號函在卷可稽（見本院卷第149頁至第150
    頁），然現有建築法及建築設計相關規則、規範系針對常規
    性、通用之一般性規範，對於罹患思覺失調症使用空間並無
    特殊規範，而本件建築物之用途非屬住宅（供特定人長期住
    宿之場所）、國校校舍、供學齡前兒童照護之場所，故系爭
    窗台並無建築技術規則第45條外牆設置開啟式窗戶之窗臺高
    度不得小於1.10公尺；10層以上不得小於1.20公尺之適用，
    至於室內設置之柵欄，非建築技術規則之法定用語，查無相
    關規範等節，亦有社團法人高雄市建築師公會111年2月22日
    111高建師鑑字第105號函在卷可佐（見本院卷第163頁至第1
    64頁），故本件並無任何法令規定被上訴人具體應如何設置
    系爭陽台，應堪認定。因而，系爭陽台應如何設置，方能防
    止病患墜樓自殺，自係被上訴人本於其專業及對現場環境、
    同一時間使用系爭陽台之病患及配置之護理人員人數等條件
    綜合分析後，視實際需要所為之裁量決定，法院對被上訴人
    該項基於專業判斷所為裁量決定，自應予尊重，僅於其判斷
    顯然違反上述規定或顯然不當時，始得認其設置或管理有欠
    缺。
　㈢查系爭窗台離地面高度為100公分，系爭柵欄離地面高度為20
    3.1公分，系爭柵欄最高處至系爭橫樑最高處距離190.9公分
    ，故系爭橫樑距地面高達494公分，又系爭事故發生當時，
    系爭陽台有護理人員一名，護理長一人在場，病患合計約10
    名等節，為兩造不爭執如前述，而系爭柵欄外復有設置全包
    覆型鐵窗，亦有前述系爭陽台照片可稽，另證人即被上訴人
    醫院護理長李錦彪於原審到庭證稱：系爭陽台曬衣區域供病
    人使用，平時有門禁管制，使用時間為早上9點至9點半，下
    午4點半至5點，曬衣時段病人都有2位護理師陪同等語（見
    原審卷第117頁），足見系爭陽台設有門禁管制，病患使用
    時有2名護理師陪同監視使用情形，使用時間亦上下午各30
    分鐘，使用之時間非長，使用時並受到監視及管制，故依系
    爭陽台現場客觀情形判斷，被上訴人對系爭陽台之設置及護
    理人員之配置，顯已基於其專業判斷，以防止病患墜樓自殺
    而為，縱罹患思覺失調症之病患，亦難輕易由地面攀爬上系
    爭横樑。況衛福部107年度對被上訴人施以評鑑時並未就系
    爭陽台指示有何應予改善之情形，有評鑑結果意見表在卷為
    憑（見原審卷第201頁至第202頁）。則本件自難認被上訴人
    基於專業判斷所為之裁量決定，顯然違反系爭評鑑基準或有
    不當，依上述規定及說明，法院即應予尊重。故王為騰雖不
    顧在場2名護理人員林怡禪、李錦彪勸阻之情形下，仍強行
    藉由系爭窗台爬上系爭柵欄再躍上系爭橫樑後墜落死亡，此
    經林怡禪、李錦彪勸於臺灣高雄地方檢署檢察官相驗時證述
    明確（見108年度相字第388號卷第39至41頁），惟依前述說
    明，仍難執系爭事故之發生，即遽認被上訴人設置或管理有
    欠缺，而應依國家賠償法第3條第1項規定，負損害賠償責任
    。
　㈣至上訴人雖再主張被上訴人配置之醫護人員與病患比例，應
    依系爭配置標準第12之1條第1項規定，以1比3之比例配置，
    被上訴人並未如此配置，管理顯有欠缺云云。惟國家賠償法
    第3條第1項所謂管理有欠缺，係指公共設施建造後未妥善保
    管或因其他情事發生瑕疵，而於瑕疵發生後怠於適時修護而
    言，業如前述，故本件被上訴人於系爭發生時，現場護理人
    員如何配置本即不屬於國家賠償法第3條第1項規定之範疇。
    況身心障礙福利機構分為：一、住宿機構，指提供經需求評
    估需24小時生活照顧、訓練或夜間照顧服務之身心障礙者住
    宿服務之場所。二、日間服務機構，指提供經需求評估需參
    與日間作業活動、技藝陶冶或生活照顧、訓練之身心障礙者
    日間服務之場所。三、福利服務中心，指提供身心障礙者及
    其家庭支持性服務之場所。其服務項目應多元化，以滿足身
    心障礙者及其家庭之需求；服務方式可分為外展性服務及機
    構內服務二種，系爭身配置標準第4條第1項規定明確，故系
    爭配置標準第12條之1第1項第5款雖規定住宿生活照顧機構
    ，配置之生活服務員與受服務人數比例，以一比三至一比六
    遴用。惟本件被上訴人既為醫院，顯然不屬於上述三種身心
    障礙福利機構。則上訴人主張被上訴人應依系爭配置標準第
    12之1條第1項規定，以醫護人員與病患1比3之比例配置，被
    上訴人管理顯有欠缺云云，亦無所據。
七、綜上所述，本件上訴人主張被上訴人設置及管理有欠缺，依
    國家賠償法第3條第1項規定，求為判命被上訴人應給付240
    萬元本息，為無理由，應予駁回。原審為上訴人敗訴之判決
    ，並無不當，上訴意旨指摘原判決不當，求予廢棄改判，為
    無理由，應予駁回。
八、據上論結，本件上訴為無理由，爰判決如主文。
中　　華　　民　　國　　111 　年　　5 　　月　　18　　日
                          民事第一庭
                                  審判長法官  謝靜雯
                                  法      官  邱泰錄
                                  法      官  劉傑民
以上正本證明與原本無異。
如對本判決上訴，須於判決送達後20日內向本院提出上訴狀，其
未表明上訴理由者，應於上訴後20日內向本院提出上訴理由書（
均須按他造當事人之人數附繕本）。上訴時應提出委任律師或具
有律師資格之人之委任狀，並依附註條文規定辦理。如委任律師
提起上訴者，應一併繳納上訴審裁判費。
中　　華　　民　　國　　111 　年　　5 　　月　　18　　日
                                      書記官  林家煜
附註：
民事訴訟法第466條之1：
對於第二審判決上訴，上訴人應委任律師為訴訟代理人，但上訴
人或其法定代理人具有律師資格者，不在此限。
上訴人之配偶、三親等內之血親、二親等內之姻親，或上訴人為
法人、中央或地方機關時，其所屬專任人員具有律師資格並經法
院認適當者，亦得為第三審訴訟代理人。
第1項但書及第2項情形，應於提起上訴或委任時釋明之。